【裁判字號】    95,簡上,220
【裁判日期】    950630
【裁判案由】    傷害
【裁判全文】
臺灣高雄地方法院刑事判決             95年度簡上字第220號
上  訴  人  乙○○○
即  被  告
選任辯護人  林春華律師
上列被告因傷害案件，不服臺灣高雄地方法院高雄簡易庭95年度
簡字第486 號中華民國95年1 月20日第一審判決（聲請簡易判決
處刑案號：臺灣高雄地方法院檢察署94年度偵字第28566 號），
提起上訴，本院判決如下：
    主  文
上訴駁回。
乙○○○緩刑貳年，緩刑期內付保護管束。
    事  實
一、乙○○○與丙○○係婆媳關係，2 人間具有家庭暴力防治法
    第3 條第3 款之家庭成員關係。乙○○○於民國94年11月18
    日19時許，在高雄市○○街31巷15號住處，因故與丙○○發
    生口角，竟基於傷害之犯意，徒手抓丙○○頭髮朝地面撞擊
    、以腳踢丙○○之左膝、持椅子砸丙○○右肋骨，致丙○○
    受有頭部、頸部、左腹部挫傷、右、左上肢瘀傷、左膝瘀傷
    等傷害。
二、案經丙○○訴由高雄市政府警察局三民第二分局報告臺灣高
    雄地方法院檢察署檢察官聲請簡易判決處刑。
    理  由
一、證據能力部分：
 (一)告訴人丙○○於警詢中之陳述：
  按被告以外之人，於審判外之言詞或書面陳述，除法律有規
    定者外，不得作為證據；又被告以外之人（包括證人、鑑定
    人、告訴人、被害人及共同被告等）於檢察事務官、司法警
    察官或司法警察調查中所為之陳述，與審判中不符時，其先
    前之陳述具有較可信之特別情況，且為證明犯罪事實存否所
    必要者，得為證據，刑事訴訟法第159 條第1 項、第159 條
    之2 分別定有明文。是被告以外之人於司法警察（官）調查
    中所為之陳述，依刑事訴訟法第159 條第1 項規定，係屬傳
    聞證據，原則上無證據能力，惟如該陳述與審判中不符時，
    其先前之陳述具有較可信之特別情況，且為證明犯罪事實存
    否所必要者，依同法第159 條之2 規定（即刑事訴訟法第15
    9 條第1 項所指之「除法律有規定者外」），始例外認為有
    證據能力；如該陳述與審判中相符時，因該陳述並不符合刑
    事訴訟法第159 條之2 有關傳聞例外之規定，故不得作為認
    定本案犯罪事實有無之證據。此時，當以其於審判中之陳述
    作為證據。另所謂「前後陳述不符」之要件，應就前後階段
    之陳述進行整體判斷，以決定其間是否具有實質性差異，惟
    無須針對全部陳述作比較，陳述之一部分有不符，亦屬之，
    合先敘明。
  告訴人於94年11月19日警詢中，就如何遭被告毆打等事實之
    陳述，均核與審判中陳述相符（以上詳警卷第4 頁；本院卷
    第87頁）。準此，依前開說明，告訴人警詢中關於上開陳述
    ，並不符合刑事訴訟法第159 條之2 有關傳聞例外之規定，
    不得作為認定本案犯罪事實有無之證據，並無證據能力。此
    時，當以告訴人於審判中之證述作為證據。
  (二)告訴人於偵查中之陳述
    按證人、鑑定人依法應具結而未具結者，其證言或鑑定意見
    ，不得作為證據，刑事訴訟法第158條之3定有明文。而同法
    第159 條之1第2項雖規定，被告以外之人於偵查中向檢察官
    所為之陳述，除顯有不可信之情況者外，得為證據。惟該被
    告以外之人（含共同被告、共犯、被害人、證人等），於偵
    查中向檢察官所為之陳述，性質上仍屬傳聞證據（即審判外
    之陳述），然因檢察官依法有訊問被告、證人及鑑定人之權
    ，證人、鑑定人且須「具結」，而檢察官向被告以外之人所
    取得之陳述，原則上均能遵守法律規定，不致違法取供，其
    可信性極高，為兼顧理論與實務，因而規定除顯有不可信之
    情況者外，得為證據（參考刑事訴訟法第159條之1立法理由
    ）。但被告以外之人於偵查中向檢察官所為之陳述，仍應依
    法具結，始有證據能力。又告訴人之指訴如係就與待證事實
    有重要關係之親身知覺、體驗事實陳述時，即居於證人之地
    位，自應依同法第186條第1項規定命其具結，使告訴人知悉
    其有據實陳述之義務，以擔保其證言之真實性，該供述證據
    始具證據能力，如未踐行人證之法定調查程序，依法自不得
    作為證據（最高法院94年度臺上字第1001號、94年度臺上字
    第1644號等判決意旨參照）。本件告訴人於偵查中之陳述（
    偵查卷第5 頁），因檢察官未當庭告知得拒絕證言，並命其
    具結（詳前偵查卷同一頁數），是依前開說明，應無證據能
    力甚明。
  (三)本判決所引用之其餘證據資料（詳後引證據），其中傳聞證
    據部分，縱無刑事訴訟法第159 條之1 至第159 條之4 或其
    他規定之傳聞證據例外情形，亦因被告、辯護人、檢察官或
    同意可作為證據使用，或未聲明異議，依刑事訴訟法第159
    條之5 第1 項、第2 項之規定，本院審酌該證據作成之情況
    ，認為適當，應得為證據。
二、訊據被告乙○○○否認有何傷害犯行，辯稱：告訴人所受傷
    害係之前車禍所致，當時伊出於防衛意思，僅用手撥開告訴
    人，並未持椅子毆打告訴人，亦未以腳踢告訴人，因警詢及
    偵查中均以國語詢問，伊不瞭解意義，故表達不清楚，況其
    已年邁，如何毆打年輕之告訴人等語。經查：
  (一)被告於94年11月18日19時許，在高雄市○○街31巷15號住處
    ，因宗教問題與告訴人發生口角，乃徒手抓告訴人頭髮朝地
    面撞擊、以腳踢告訴人之左膝、持椅子砸告訴人右肋骨，致
    告訴人受有頭部、頸部、左腹部挫傷、右、左上肢瘀傷、左
    膝瘀傷等傷害之事實，業據告訴人於本院審理時證述綦詳（
    告訴人於本院審理中引用警詢中之陳述，詳本院卷第6 行以
    下），並有高雄醫學大學附設中和紀念醫院診斷證明書、受
    理家庭暴力事件驗傷診斷書附卷足憑（詳警卷第5 頁至第6
    頁）。因告訴人所述傷害情形核與前開診斷證明書所載之傷
    勢相符，且被告亦於警詢及偵查中自陳：確實抓告訴人頭髮
    ，並將告訴人頭部壓在地上等語（詳警卷第2 頁背面第3 行
    以下、偵查卷第4 頁倒數第6 行以下），是本院認告訴人前
    開證述，應可採信。
  (二)被告固以前開情詞置辯，提出告訴人就診之診斷證明書，並
    聲請調閱告訴人就醫紀錄、傳訊證人即告訴人配偶甲○○到
    庭作證。惟經本院向博正醫院、高雄市立民生醫院調取告
    訴人歷次就診紀錄後，告訴人於本案發生之前，曾於94年10
    月18日至高雄市立民生醫院就診，當時僅診斷告訴人受有肩
    部挫傷、足挫傷之傷害（之後均因甲狀腺惡性腫瘤、慢性肝
    炎其類風濕性關節炎等病就診）等情，有博正醫院95年4 月
    10 日95 博人字第030 號函、高雄市立民生醫院95年4 月17
    日高市民醫病字第0950002066號函附病歷資料在卷可參（詳
    本院卷第36頁至第78頁）。而依被告提出之博正醫院、長庚
    紀念醫院高雄分院、國軍高雄總醫院附設民眾診療服務處及
    高雄立民生醫院診斷證明書，告訴人亦曾於94年8 月2 日至
    高雄市立民生醫院就診，當時病因係左脛骨平台骨折（詳原
    審卷第12頁至第16頁）。準此，因前開傷勢均核與本件傷害
    傷痕不符，顯見告訴人本次所受傷害應係新傷，並非之前傷
    痕未痊癒所遺留，是被告辯稱：告訴人所受傷害係之前車禍
    所致等語，尚難採信。又證人甲○○雖於本院審理中證陳
    ：因告訴人欲以椅子毆打被告，被告即將椅子搶下等語（詳
    本院卷第90頁第10行以下），資以證明被告並未毆打告訴人
    。然證人甲○○復於本院審理中證稱：被告與告訴人發生爭
    吵時，伊不在場等語（詳本院卷第90頁第15行至第18行）。
    則證人甲○○既未在場親眼目擊本件爭吵情形，其前開證述
    無非係傳聞而來，尚難為被告有利之認定。此外，證人甲○○再於本院審理中證陳：告訴人所受傷害係之前車禍所致等
    語，但告訴人本次所受傷害應係新傷，業經本院認定如前，
    證人甲○○此部分之證述，亦難為被告有利之認定。另被
    告已於警詢及偵查中自陳：確實抓告訴人頭髮，並將告訴人
    頭部壓在地上等語，因上開陳述並無不明確之處，且互核一
    致，在警員、檢察官訊問時，如被告確未毆打告訴人，被告
    本可以臺語否認之，而現場詢問之人，亦非均無法以臺語溝
    通之，豈有誤載被告語義之理，是被告辯稱：因警詢及偵查
    中均以國語詢問，伊不瞭解意義，故表達不清楚等語，同難
    採信。綜上，被告確實毆打告訴人之事實，業經本院認定
    如前，是被告辯陳：與告訴人年紀差距甚大，無力毆打告訴
    人等語置辯，已難採信。況縱使告訴人欲持椅子毆打被告，
    如被告當時係出於防衛之意思，於阻止告訴人持椅子攻擊即
    可達到防衛之目的，無須出手毆打告訴人，但被告竟毆打告
    訴人，顯見被告並無防衛之意思，尚難主張正當防衛。從而
    ，
    本件事證明確，被告傷害告訴人之犯行，應堪認定。
三、按家庭暴力者，謂家庭成員間實施身體或精神上不法侵害之
    行為；又家庭暴力罪者，謂家庭成員間故意實施家庭暴力行
    為而成立其他法律所規定之犯罪，家庭暴力防治法第2 條第
    1 項、第2 項定有明文。被告犯本案時，與告訴人係婆媳之
    直系姻親關係，為家庭暴力防治法第3 條第3 款所稱之家庭
    成員關係，故核被告所為，係犯刑法第277 條第1 項之傷害
    罪【上開犯行同時亦屬家庭暴力防治法第2 條第2 項之家庭
    暴力罪，惟因家庭暴力防治法就此並無罰則規定，是應依刑
    法傷害罪予以論罪科刑】。
四、原審依刑法第277 條第1 項、刑法第41條第1 項前段、罰金
    罰鍰提高標準條例第1 條前段、第2 條規定；並審酌被告
    被告不顧親屬情誼，僅因細故即動手毆打告訴人，致告訴人
    受有腦震盪、頸扭傷及多處挫傷等傷勢，所為已對告訴人身
    心造成傷害，且犯後否認犯行，態度非佳，兼衡及告訴人受
    傷程度等一切情狀，量處被告有期徒刑2 月，並依法諭知易
    科罰金以300 元折算1 日之折算標準，經核認事用法尚無不
    合，量刑亦稱妥適，被告否認犯罪提起上訴，指摘原判決不
    當，為無理由，應予駁回。此外，被告前未受有期徒刑之宣
    告，有臺灣高等法院被告前案紀錄表可參，其因一時氣憤即
    毆打告訴人，固屬不當，然因告訴人已不願追究被告犯行，
    業據告訴人陳明在卷，諒其經此偵審程序，當知所警惕，應
    無再犯之虞，本院認其所受刑之宣告，以暫不執行為適當，
    爰宣告緩刑2 年，併依家庭暴力防治法第30條第1 項規定，
    諭知緩刑期內付保護管束，以啟自新。
據上論斷，應依刑事訴訟法第455 條之1 第3 項、第368 條，刑
法第74條第1款，家庭暴力防治法第30條第1 項，判決如主文。
中    華    民    國    95    年     6    月    30    日
                  刑事第一庭    審判長法  官 陳明富
                                      法  官 陳宛榆
                                      法  官 方百正
以上正本證明與原本無異。
不得上訴。
中    華    民    國    95    年    6     月    30    日
                                      書記官 郭素蓉
附錄本判決論罪科刑法條全文：
刑法第277條
傷害人之身體或健康者，處3 年以下有期徒刑、拘役或1 千元以
下罰金。
犯前項之罪因而致人於死者，處無期徒刑或7 年以上有期徒刑；
致重傷者，處3 年以上10年以下有期徒刑。


司法院資訊處製作；財團法人民間司法改革基金會備份。
